臺灣高等法院臺南分院民事判決　九十二年度重上字第四八號　　Ｋ
　　　上　訴　人　丙　　　○
　　　視同上訴人　己　○　○
　　　　　　　　　未　○　○
　　　視同上訴人　丁　○　○.
　　　訴訟代理人　陳　豐　裕　律師
　　　共　　　同
　　　複　代理人　曾　仁　勇　律師
　　　視同上訴人　丑　○　○
　　　上　訴　人　寅　○　○
　　　訴訟代理人　午　○　○
　　　視同上訴人　乙　○　○
　　　　　　　　　庚　○　○
　　　　　　　　　酉　○　○
　　　訴訟代理人　申　○　○
　　　視同上訴人　甲　○　○
　　　　　　　　　巳　○　○
　　　　　　　　　卯　○　○
　　　　　　　　　壬　○　○
　　　　　　　　　辰　○　○
　　　訴訟代理人　辛　○　○
　　　被 上訴 人　子　○　○.
　　　　　　　　　癸　○　○
　　　訴訟代理人　張　天　良　律師
右當事人間請求分割共有物事件，上訴人對於中華民國九十二年四月二十五日台灣台
南地方法院第一審判決（九十年度重訴字第八六九號）提起上訴，本院於九十三年八
月十日言詞辯論終結，判決如左：
      主      文
原判決關於分割方法及訴訟費用之裁判均廢棄。
被上訴人癸○○與視同上訴人己○○、戊○○、丁○○、未○○、丑○○、辰○○、
甲○○、乙○○、庚○○、酉○○、巳○○、卯○○、寅○○、共有坐落台南縣山上
鄉○○段八二六地號土地分割如附圖一所示：即編號甲面積壹佰參拾柒點柒壹平方公
尺分歸視同上訴人甲○○取得；編號乙面積肆佰柒拾壹點參玖平方公尺分歸視同上訴
人乙○○、庚○○、酉○○取得，並按原應有部分比例保持共有；編號丙面積捌佰參
拾玖點伍貳平方公尺分歸視同上訴人己○○、戊○○、丁○○、未○○取得，並按原
應有部分比例保持共有；編號丁面積玖佰伍拾柒點玖壹平方公尺分歸被上訴人癸○○
、辰○○取得，並按原應有部分比例保持共有；編號戊面積壹佰壹拾陸點伍參平方公
尺分歸視同上訴人丑○○取得；編號己面積壹佰壹拾陸點柒玖平方公尺分歸寅○○取
得；編號庚面積肆拾伍點伍伍平方公尺分歸視同上訴人卯○○取得；編號辛面積壹佰
肆拾參點零壹平方公尺分歸視同上訴人陳萬德取得。
被上訴人子○○與視同上訴人壬○○、己○○、戊○○、丁○○、未○○、辰○○、
甲○○、乙○○、庚○○、酉○○、丙○共有坐落台南縣山上鄉○○段八四一地號土
地分割如附圖二所示：即編號Ａ面積肆佰捌拾點壹玖平方公尺分歸被上訴人子○○、
視同上訴人壬○○、辰○○取得，並按原應有部分比例保持共有；編號Ｂ面積參佰壹
拾貳點玖零平方公尺分歸視同上訴人乙○○、庚○○、酉○○取得，並按原應有部分
比例保持共有；編號Ｃ面積參佰壹拾陸點伍壹平方公尺分歸視同上訴人甲○○取得；
編號Ｄ面積柒佰陸拾柒點柒陸平方公尺分歸上訴人丙○、視同上訴人己○○、戊○○
、丁○○、未○○取得，並按原應有部分比例保持共有。上訴人丙○、視同上訴人己
○○、未○○、丁○○、戊○○應共同給付新台幣貳拾陸萬玖仟貳佰陸拾肆元，視同
上訴人乙○○、庚○○、酉○○應共同給付新台幣陸萬肆仟佰陸拾捌元，補償視同
上訴人壬○○、辰○○、被上訴人子○○新台幣貳拾柒萬伍仟陸佰貳拾元，補償視同
上訴人甲○○新台幣伍萬捌仟零壹拾貳元。
第二項所示土地之訴訟費用由第二項所示之共有人按附表一所示之應有部分比例負擔
。
第三項所示土地之訴訟費用由第三項所示之共有人按附表二所示之應有部分比例負擔
。
　　　事實及理由
一、本件經原審判決後，其中之被告即視同上訴人周福眾於民國九十二年十月二十八
    日死亡，（即於本院審理中）去世，而由其繼承人即戊○○、丁○○繼承本件系
    爭土地之應有部分，並經被上訴人於本院審理時具狀聲請由戊○○、丁○○承受
    訴訟，有承受訴訟狀、已辦妥繼承登記之土地登記簿謄本附本院卷為憑（本院卷
    二）；揆之民事訴訟法第一百七十五條及第一百七十六條之規定，自屬合法，應
    予准許，而無再將周福眾列為視同上訴人之必要；又原共有人之一又辛○○於九
    十二年十二月一日將其就同所八二六地號土地之應有部分三○○○分之一於九十
    二年十二月十二日移轉登記為被上訴人癸○○、亦有土地登記簿謄本附本院卷可
    稽。依法亦應由被上訴人癸○○承擔訴訟。又本件視同上訴人陳金德、巳○○經
    合法通知無正當理由不到場，核無民事訴訟法第三百八十六條各款所列情形，准
    依被上訴人之聲請，由其一造辯論而為判決，均合先敘明。
二、本件被上訴人起訴主張：坐落台南縣山上鄉○○段八二六地號，地目建，面積二
    八二八點四一平方公尺土地為被上訴人癸○○與視同上訴人己○○、辛○○（於
    本院審理中將其應有部分移轉登記予被上訴人癸○○）、辰○○、甲○○、乙○
    ○、庚○○、酉○○、未○○、周福眾（於本院審理中由戊○○、丁○○辦妥繼
    承登記）、丑○○、上訴人寅○○、巳○○、卯○○共十四人共有，各人應有部
    分如附表一所示。坐落台南縣山上鄉○○段八四一地號，地目建，面積一八七七
    點三六平方公尺土地為被上訴人子○○與視同上訴人己○○、上訴人丙○、視同
    上訴人壬○○、辰○○、甲○○、乙○○、庚○○、酉○○、周福眾（於本院審
    理中由戊○○、丁○○辦妥繼承登記）、未○○共十一人共有，各人應有部分如
    附表二所示。為管理使用之方便，茲訴求分割如原審判決所示方案。視同上訴人
    卯○○就八四一地號土地並無應有部分，僅就八二六地號土地有應有部分，惟其
    應有面積僅四五點五五平方公尺，無法單獨建築，恰鄰地八二四地號建地一七五
    點三四平方公尺係其單獨所有，將附圖三編號庚部分土地分割予卯○○，使其將
    庚部分可與鄰地八二四地號土地合併使用。八二六地號土地被上訴人癸○○與視
    同上訴人辰○○願保持共有。八四一地號土地被上訴人子○○與視同上訴人、辰
    ○○願保持共有。於上訴人上訴後主張關於樹王段八四一地號土地之分配位置部
    分：原判決之分割方法是已故上訴人周福眾、丙○、己○○、未○○四人（下稱
    為丙○等四人）所提出，除了卯○○一人未到庭陳述意見之外，其他全体共有人
    在不互補地價差額之共識之下，同意該分割方法，原判決依据民事當事人進行主
    義原則之下，採用上訴人丙○等四人之分割方法。詎上訴人丙○等四人，以共有
    人間應互補地價差額補償金為理由，提起上訴。八四一地號土地之共有人有十一
　　人。上訴人丙○等四人之外，尚有被上訴人子○○與視同上訴人之壬○○、辰○
    ○、乙○○、庚○○、酉○○、甲○○等七人（下稱為子○○等七人）。上訴人
    丙○等四人等四人上訴之唯一理由係主張共有人應互補地價差額補償金，其未主
    張要移動其分得土地之位置，子○○等七人（上訴人丙○等四人以外之全体共有
    人）在本院程序中，不移動上訴人丙○等四人所分得位置，調整七人自己間之相
　　關位置，曾經主張按複丈日期九十三年一月二日之複丈成果圖所示分割方法，依
　　此分割方法，將上訴人丙○等四人依原判決所分得位置，完全未加以變動，符合
　　其四人欲取得之位置，使九十三年一月二日之複丈成果圖所示Ｄ部分與原判決附
　　圖二即九十二年一月三十日之複丈成果圖所示Ｄ部分（上訴人丙○等四人欲取得
　　部分）完全相同。嗣發覺上訴人丙○之樓房之西壁，有一小部分越過Ｄ部分，若
　　按原判決之分割位置，上訴人丙○之房屋西壁有一小角，要拆除，為避免拆除，
　　被上訴人子○○與視同上訴人壬○○、辰○○等再讓步，再稍調整分割位置，由
　　地政事務所製作複丈日期九十三年五月二十八日之複丈成果圖（即附圖二），此
　　複丈成果圖所示分割方法，使上訴人丙○等四人均不必拆屋，比其自己在原審或
　　上訴時所主張分割方法，對其更有利。關於樹王段八二六地號土地之分配位置部
　　分：共有物分割，應物盡其用，使分割後土地之使用價值提高。查八二六地號土
　　地上之房屋係平階之舊房屋與違章建物，上訴人丙○在八四一地號土地之建物係
　　較新之樓房，二者建物之情形不同。依九十三年五月二十八日之複丈成果圖（即
　　附圖二）分割，子○○、壬○○、辰○○就八四一地號土地所分得Ａ部分之土地
　　形狀係梯形，上窄下寬，地形不佳，適八二六地號土地共有人辰○○係分得九十
　　三年五月二十八日複丈成果圖Ａ部分土地之人，癸○○係分得Ａ部分土地子○○
　　之妻，辰○○、癸○○欲分得九十三年五月二十八日複丈成果圖之甲部分，使八
　　四一地號土地內Ａ部分與八二六地號土地內甲部分合併建築使用，如此可清除Ａ
　　部分形狀不佳之缺點，可提高土地之利用價值。被上訴人癸○○與視同上訴人辰
　　○○、酉○○、庚○○、乙○○、甲○○就八二六地號亦均同意九十三年五月二
　　十八日複丈成果圖之分割方案，視同上訴人之巳○○亦未提出反對之意見。次查
　　，視同上訴人丑○○、上訴人寅○○就八二六地號土地所主張分割方法，為丑○
　　○、寅○○欲保存其一部分舊房屋為藉詞，欲盡得利用價值較高面接馬路之前面
　　土地，將價值較低、畸形、難建築之後面土地分配予癸○○等其他共有人，其分
　　割方法顯然不當。共有人之一卯○○就鄰地八二四地號土地有所有權，八二四地
　　號土地面接八二五地號之計劃道路，九十三年五月二十八日複丈成果圖辛部分分
　　配予卯○○，使辛部分與鄰地八二四地號土地能合併使用，亦有出路，對卯○○
　　並無不利（請看地籍圖與八二四地號土地謄本）若依卯○○九十三年七月二十六
　　日陳述意見狀之主張，其要分得九十三年一月二日土地複丈成果圖所示編號庚部
　　分，但該部分之面寬僅為二．五八公尺，不達到三．五公尺，為畸零地，不能建
　　築（請看九十三年一月二日之複丈成果圖說明欄之備註）。原判決分割予卯○○
　　之土地位置，與九十三年五月二十八日複丈成果圖分割予伊之位置坐落大致相同
　　，伊對原判決並未聲明上訴，其準備程序數次開庭，均未出庭表示意見，迨準備
　　程序終結後，突然於九十三年七月二十六日提出意見書，要求要取得九十三年一
　　月二日土地複丈成果圖附圖所示庚部分，但其應有面積僅四五．五五平方公尺而
　　已，其九十三年一月二日土地複丈成果圖所示庚部分之面寬僅為二．五八平方公
　　尺，未達到三．五公尺寬為畸零地，不能建築，其顯然企圖拖延訴訟，其主張不
　　可採。請就八二六地號土地，亦按九十三年五月二十八日複丈成果圖之方案分割
　　。並聲明：(一)上訴駁回。(二)八二六地號土地請按新化地政事務所複丈日期九十三
　　年五月二十八日之複丈成果圖（即附圖一所示）所示分割方法分割，兩造並應按
　　台灣太古不動產鑑定顧問有限公司（下稱太古公司）鑑定結果，互補地價差額補
　　償金。八四一地號建地部分請按新化地政事務所複丈日期九十三年十一月二十二
　　日之複丈成果圖所示（即附圖二所示）分割方法分割。
三、視同上訴人己○○、戊○○、丁○○、未○○、丑○○、上訴人寅○○、丙○部
    分：
（一）於原審與被上訴人均同意依附圖三、四所示之方案分割。上訴後主張就八四一
　　　地號土地部分認以原物為分配時，如共有人中有不能按其應有部分受分配者，
　　　得以金錢補償之，民法第八百二十四條第三項定有明文又關於共有物之分割，
　　　如依原物之數量按其應有部分之比例分配，價值顯不相當者，依其價值按其應
　　　有部分比例分配，仍不失為以原物分配於各共有人否則不顧慮經濟上之價值，
　　　一概按其應有部分核算之原物數量分配者，將顯失公平。而八四一地號土地原
　　　判決所定分割方案依本院囑託歐亞不動產鑑定股份有限公司（下稱歐亞公司）
　　　所為鑑定結果，被上訴人子○○，上訴人壬○○等應提出金額補償，依被上訴
　　　人子○○所主張之分割方案，囑託太古公司所為鑑定之補償金額分為甲案與乙
　　　案，其中乙案以與鄰地八四三地號土地合併使用計算，惟八四三地號土地之共
　　　有人與分得Ｄ地位置之共有人不同，如何合併使用，顯然該方案不可採，且豈
　　　有鑑定八四一地號土地價值考量其它土地之理？就八二六地號土地分割部分，
　　　上訴人主張依附圖三所示分割方案即台南縣新化地政事務所九十三年一月二日
　　　複丈成果圖（附圖三所示，考量共有人於共有土地之使用現狀且拆屋面積最小
　　　應最公平。並聲明：(一)原判決廢棄(二)上訴人丙○、己○○、戊○○、丁○○、
　　　未○○、甲○○、酉○○、庚○○、乙○○、壬○○、辰○○與被上訴人子○
　　　○共有坐落台南縣山上樹王段八四一地號土地，如原判決附圖(二)所示方案（即
　　　附圖四）分割。被上訴人子○○並應提出新台幣（下同）一百三十四萬四千三
　　　百四十元、上訴人壬○○應提出二千八百九十一元、上訴人辰○○應提出十八
　　　萬七千九百十八元、上訴人乙○○應提出十七萬三千一百二十六元、上訴人庚
　　　○○應提出十七萬三千一百二十六元、上訴人酉○○應提出十七萬三千一百二
　　　十六元，補償上訴人甲○○一百六十一萬八千五百二十元、上訴人丙○一萬四
　　　千三百九十三元、上訴人己○○二十三萬二千九百五十一元、上訴人戊○○、
　　　丁○○一萬九千一百九十元、上訴人未○○十六萬九千四百七十三元。(三)上訴
　　　人未○○、戊○○、丁○○、己○○、丑○○、寅○○、酉○○、乙○○、庚
　　　○○、甲○○、巳○○、卯○○、辛○○、辰○○與被上訴人癸○○共有坐落
　　　台南縣山上鄉○○段八二六地號土地，分割如附圖三所示，即編號甲面積一百
　　　三十七點七一平方公尺分歸甲○○取得，編號乙面積四七一點三九平方公尺、
　　　分歸乙○○、庚○○、酉○○按原應有部分比例保持共有，編號丙面積八三九
　　　點五二平方公尺、分歸己○○、戊○○、丁○○、未○○按原應有部分比例保
　　　持共有，編號丁面積九五七點七一平方公尺、分歸辰○○、癸○○按原應有部
　　　分比例保持共有，編號戊面積一一六點七九平方公尺、分歸寅○○取得，編號
　　　己部分面積一一六點五三平方公尺、分歸丑○○取得，編號庚面積四五點五五
　　　平方公尺、分歸卯○○取得，編號辛面積一四三點０一平方公尺、分歸巳○○
　　　取得。
四、視同上訴人壬○○、辰○○、甲○○、乙○○、庚○○、酉○○部分：
（一）於原審同意依附圖三、四所示之方案分割。上訴後主張分割方案與被上訴人同
　　　。
（二）八二六、八四一地號土地視同上訴人酉○○、乙○○、庚○○願各保持共有。
（三）八二六地號土地視同上訴人辰○○願與被上訴人癸○○保持共有。八四一地號
　　　土地視同上訴人壬○○、辰○○願與被上訴人子○○保持共有。其等上訴聲明
　　　與被上訴人同。
五、視同上訴人卯○○部分：
　　視同上訴人卯○○未於言詞辯論期日到場或做何聲明與陳述，僅於辯論前提出書
    狀作請求將原審判決八二六地號庚部分面積四十五點五五平方公尺分歸於伊，始
    有通路可對外聯絡。
六、視同上訴人陳萬德部分：
    視同上訴人陳萬德未於言詞辯論期日到場，亦於辯論前提出書狀作何聲明或陳述
　　。
七、被上訴人主張：坐落台南縣山上鄉○○段八二六地號，地目建，面積二八二八點
    四一平方公尺土地為被上訴人癸○○與視同上訴人己○○、辰○○、甲○○、乙
    ○○、庚○○、酉○○、未○○、周福眾（已由戊○○、丁○○繼承）、視同上
    訴人丑○○、上訴人寅○○、視同上訴人巳○○、卯○○等共有，各人應有部分
    （含戊○○、丁○○繼承登記及辛○○讓與癸○○部分）如附表一所示。坐落台
    南縣山上鄉○○段八四一地號，地目建，面積一八七七點三六平方公尺土地為被
    上訴人子○○與視同上訴人己○○、上訴人丙○、視同上訴人壬○○、辰○○、
    甲○○、乙○○、庚○○、酉○○、周福眾（已由戊○○、丁○○繼承）、未○
    ○等共有，各人應有部分（含戊○○、丁○○繼承登記部分）如附表二所示。系
    爭二筆土地依其使用目的並無不能分割之情形，而兩造就系爭土地亦無不分割之
    約定，然迄今尚無法達成協議分割系爭土地等情，業據提出土地登記謄本四份為
    證，並為到場上訴人、視同上訴人所不爭執，自堪信被上訴人之主張為真實。
八、按除因物之使用目的不能分割或契約訂有不分割之期限者，各共有人得隨時請求
    分割。又共有物之分割方法，依共有人協議之方法行之，分割方法不能協議者，
    法院得依任何共有人之聲請，以原物分配於各共有人。民法第八百二十三條第一
　　項、八百二十四條第一項及同條第二項第一款分別定有明文。查系爭二筆土地各
　　為兩造所分別共有，地目建，兩造就系爭土地未定有不分割之特約，亦無因物之
　　使用目的不能分割情事，茲兩造既不能達成分割協議，則揆諸前開說明，被上訴
　　人依民法第八百二十三條第一項之規定，訴請裁判分割系爭土地，即無不合。
九、次按法院裁判分割共有物，應斟酌各共有人之意願、利害關係、使用情形及其分
    得部分所得利用之價值暨共有物之性質及價值、經濟效用等情形，為適當公平之
    分割。查系爭二筆土地北側雖有十米寬之柏油道路，然系爭八四一地號土地中間
　　尚有同段八三九、八四○、八四二地號小面積土地予以阻隔。八四一地號土地東
　　側則面臨十米寬之柏油道路，八二六地號土地西側臨約四米寬之私設巷道，八四
　　一地號土地東南側如附圖五編號Ｄ有一棟二層加強磚造房屋（據視同上訴人周福
    眾生前稱該屋係其於六十二年間興建，現由其全家居住使用），東北側部分土地
    有完成之水泥基地並插有鋼筋。八二六地號土地東側如附圖五編號Ｃ有一棟二層
    加強磚造房屋，為視同上訴人未○○於七、八年前興建，該屋旁邊有一棟二層樓
    鐵皮屋，現由視同上訴人未○○全家使用，如附圖五編號Ｂ有一間三合院房屋，
    為視同上訴人丑○○於四十年間所興建，現由丑○○全家居住使用，三合院西側
    有一間磚造平房，為視同上訴人丑○○與上訴人寅○○於四十年間共同興建，如
　　附圖五編號Ａ有一間磚造鐵皮房屋，現由視同上訴人巳○○全家居住使用，建造
    日期約在四十年間等情，業經原審會同台南縣新化地政事務所派員至系爭土地現
    場履勘測量屬實，並經本院勘驗屬實，有原審及本院勘驗筆錄及台南縣新化地政
    事務所製作之土地複丈成果圖附卷可稽。而除視同上訴人卯○○未到場外，被上
    訴人及其餘視同上訴人及上訴人於原審均同意依原審判決所示方案分割。
十、關於樹王段八四一地號土地之分配位置部分：原判決之分割方法係上訴人丙○等
　　四人所提出，除卯○○一人未到庭陳述意見之外，其他全体共有人在不互補地價
　　差額之共識之下，同意該分割方法，原判決乃採用上訴人丙○等四人之分割方法
　　。上訴人丙○等四人，以共有人間應互補地價差額補償金為理由，提起上訴。八
    四一地號土地之共有人原有十一人。除上訴人丙○等四人之外，尚有被上訴人子
    ○○與視同上訴人之壬○○、辰○○、乙○○、庚○○、酉○○、甲○○等七人
    。上訴人丙○等四人上訴之唯一理由係主張共有人應互補地價差額補償金，並未
    主張要移動其分得土地之位置，上訴人丙○等四人以外之全体共有人在本院程序
    中，表示願不移動上訴人丙○等四人所分得位置，調整自己間之相關位置，曾經
　　主張按複丈日期九十三年一月二日之複丈成果圖（即附圖三）所示分割方法，依
　　此分割方法，將上訴人周福眾等四人依原判決所分得位置，完全未加以變動，符
　　合其四人欲取得之位置，使九十三年一月二日之複丈成果圖所示Ｄ部分與原判決
　　附圖二即九十二年一月三十日之複丈成果圖所示Ｄ部分（上訴人丙○等四人欲取
　　得部分）完全相同。嗣發覺上訴人丙○之樓房之西壁，有一小部分越過Ｄ部分，
　　若按原判決之分割位置，上訴人丙○之房屋西壁有一小角勢須拆除，為避免拆除
　　，被上訴人子○○與視同上訴人壬○○、辰○○等再讓步，再稍調整分割位置，
　　由地政事務所製作複丈日期九十三年五月二十八日之複丈成果圖（即附圖二），
　　此複丈成果圖所示分割方法，使上訴人丙○等四人均不必拆屋，比其自己在原審
　　或上訴時所主張分割方法，對其更有利。按共有物分割，應物盡其用，使分割後
　　土地之使用價值提高。查八二六地號土地上之房屋係平階之舊房屋與違章建物，
　　上訴人丙○在八四一地號土地之建物係較新之樓房，二者建物之情形不同。依九
　　十三年五月二十八日之複丈成果圖（即附圖二）分割，子○○、壬○○、辰○○
　　就八四一地號土地所分得Ａ部分之土地形狀係梯形，上窄下寬，地形不佳，適八
　　二六地號土地共有人辰○○係分得九十三年五月二十八日複丈成果圖Ａ部分土地
　　之人，癸○○係分得Ａ部分土地，辰○○、癸○○分得九十三年五月二十八日複
　　丈成果圖之甲部分，可使八四一地號土地內Ａ部分與八二六地號土地內甲部分合
　　併建築使用，如此可清除Ａ部分形狀不佳之缺點，可提高土地之利用價值。被上
　　訴人癸○○與視同上訴人辰○○、酉○○、庚○○、乙○○、甲○○就八二六地
　　號亦均同意九十三年五月二十八日複丈成果圖之分割方案，視同上訴人之巳○○
　　亦未提出反對之意見。次查，視同上訴人丑○○、上訴人寅○○就八二六地號土
　　地所主張分割方法，係丑○○、寅○○欲保存其一部分舊房屋為藉詞，欲盡得利
　　用價值較高面接馬路之前面土地，將價值較低、畸形、難建築之後面土地分配予
　　其他共有人，其分割方法顯然不當。共有人之一卯○○就鄰地八二四地號土地有
　　所有權，八二四地號土地面接八二五地號之計劃道路，九十三年五月二十八日複
　　丈成果圖辛部分分配予卯○○，使辛部分與鄰地八二四地號土地能合併使用，亦
　　有出路，對卯○○並無不利。若依卯○○九十三年七月二十六日陳述意見狀之主
　　張，其要分得九十三年一月二日土地複丈成果圖所示編號庚部分，然該部分之面
　　寬僅為二．五八公尺，不達到三．五公尺，為畸零地，不能建築（參看九十三年
　　一月二日之複丈成果圖之說明欄之備註）。原判決分割予卯○○之土地位置，與
　　九十三年五月二十八日複丈成果圖分割予伊之位置坐落大致相同，伊對原判決並
　　未聲明上訴，其準備程序數次開庭，均未出庭表示意見，迨準備程序終結後，突
　　然於九十三年七月二十六日提出意見書，要求要取得九十三年一月二日土地複丈
　　成果圖附圖所示庚部分，但其應有面積僅四五．五五平方公尺而已，其九十三年
　　一月二日土地複丈成果圖所示庚部分之面寬僅為二．五八平方公尺，不達到三．
　　五公尺寬之畸零地，不能建築，其主張顯不可採。雖同段八二四鄰地共有人不同
　　，惟卯○○仍有分得可合併八二六分得部分之土地，較諸其所主張分得土地面寬
　　不足，不能建築仍屬有利。
十一、本院審酌各共有人利益之平衡及公平原則，並考量分得之土地無不能建築之情
　　　形與部分共有人希望保持原有地上物免予拆除，爰將被上訴人癸○○與視同上
　　　訴人己○○、戊○○、丁○○、未○○、丑○○、辰○○、甲○○、乙○○、
　　　庚○○、酉○○、巳○○、辛○○、卯○○、寅○○、共有坐落台南縣山上鄉
　　　○○段八二六地號土地分割如附圖一所示：即編號甲面積壹佰參拾柒點柒壹平
      方公尺分歸視同上訴人甲○○取得；編號乙面積肆佰柒拾壹點參玖平方公尺分
　　　歸視同上訴人乙○○、庚○○、酉○○取得，並按原應有部分比例保持共有；
　　　編號丙面積捌佰參拾玖點伍貳平方公尺分歸視同上訴人己○○、戊○○、丁○
      ○、未○○取得，並按原應有部分比例保持共有；編號丁面積玖佰伍拾柒點玖
      壹平方公尺分歸被上訴人癸○○、辰○○取得，並按原應有部分比例保持共有
　　　；編號戊面積壹佰壹拾陸點伍參平方公尺分歸視同上訴人丑○○取得；編號己
      面積壹佰壹拾陸點柒玖平方公尺分歸寅○○取得；編號庚面積肆拾伍點伍伍平
      方公尺分歸視同上訴人卯○○取得；編號辛面積壹佰肆拾參點零壹平方公尺分
      歸視同上訴人陳萬德取得。被上訴人子○○與視同上訴人壬○○、己○○、戊
      ○○、丁○○、未○○、辰○○、甲○○、乙○○、庚○○、酉○○、丙○共
　　　有坐落台南縣山上鄉○○段八四一地號土地分割如附圖二所示：即編號Ａ面積
　　　肆佰捌拾點壹玖平方公尺分歸被上訴人子○○、視同上訴人壬○○、辰○○取
　　　得，並按原應有部分比例保持共有；編號Ｂ面積參佰壹拾貳點玖零平方公尺分
　　　歸視同上訴人乙○○、庚○○、酉○○取得，並按原應有部分比例保持共有；
　　　編號Ｃ面積參佰壹拾陸點伍壹平方公尺分歸視同上訴人甲○○取得；編號Ｄ面
　　　積柒佰陸拾柒點柒陸平方公尺分歸上訴人丙○、視同上訴人己○○、戊○○、
　　　丁○○、未○○取得，並按原應有部分比例保持共有。
十二、末按以原物為分配時，如共有人中，有不能按其應有部分受分配者，得以金錢
      補償之，民法第八百二十四條第三項定有明文。又法院裁判分割共有物，除應
      斟酌各共有人之利害關係，及共有物之性質外，尚應斟酌共有物之價格，倘共
      有人中有不能按其應有部分受分配，或所受分配之不動產，其價格不相當時，
      法院非不得命以金錢補償之（最高法院五十七年臺上字第二一一七號判例參照
      ）。關於共有物之分割，如依原物之數量按其應有部分之比例分配，價值顯不
      相當者，依其價值按其應有部分之比例分配，仍不失為以原物分配於各共有人
      ，否則不顧慮經濟上之價值，一概按其應有部分核算之原物數量分配者，將顯
      失公平，惟依其價值按應有部分之比例分配原物，如有害經濟上之利用價值者
      ，應認有民法第八百二十四條第三項之共有人中有不能按其應有部分受分配之
      情形，得以金錢補償之（最高法院六十三年臺上字二六八○號判例參照）。經
　　　查：系爭八四一地號土地各共有人分得之各該部分價值並不相等，業經本院依
　　　兩造人聲請囑託歐亞公司及太古公司鑑定在案，有鑑定報告書在卷可參。系爭
　　　八四一地號土地依附圖二分割成「Ａ」、「Ｂ」、「Ｃ」、「Ｄ」部分後，「
　　　Ａ部分」由被上訴人子○○等三人分得，「Ｂ部分」由視同上訴人酉○○等三
      人分得，「Ｃ部分」由甲○○分得，「Ｄ部分」由視同上訴人丁○○、戊○○
      等五人分得，其中「Ａ部分」、「Ｂ部分」之土地，未臨北面十米道路（「Ａ
　　　部分」係受同段八三九、八四二地號土地阻隔，「Ｂ部分」則受同地段八三九
　　　、八四○地號土地阻隔，有地籍圖謄本（附本院三卷九十三年十一月十七日準
　　　備程序筆錄後），由於分割後，被上訴人子○○等人與酉○○三人必須另外向
　　　第三人購地合併，才能開發使用，而酉○○三人應購買之同地段八三九、八四
　　　○地號土地，以公告土地現值加四成計算，至少須再支出四十八萬餘元（面積
　　　四一點三四平方公尺，公告土地現值每平方公尺八千三百元，（參照樹王段八
　　　三九、八四○地號土地登記謄本），至於「Ｃ部分」、「Ｄ部分」部分，因無
　　　發生第三人土地阻隔之情形，則不必另外負擔購地費用。反觀視同上訴人同政
　　　達、戊○○等人分得「Ｄ部分」之土地，地形雖呈不規則狀，但因鄰地即同段
　　　四八三地號土地，亦為丁○○、戊○○所有（詳見樹王段四八三地號土地登記
　　　謄本），因此，本件分割後，「Ｄ部分」土地與四八三地號土地可合併使用、
　　　土地方正，東、南邊均面臨道路，已成為有價值的「角地」。歐亞公司之鑑定
　　　，僅就系爭整筆土地價值為鑑定，並未考量各共有人分得土地後價值之個別差
　　　異，太古公司則將是否面臨十米道路，及其中共有人有無可與其原有他筆土地
　　　可合併使用之個別差異列入考量估算其價格，自較客觀可採。因之，本院採太
　　　古公司乙案之鑑價為價格補償之依據。即上訴人丙○、視同上訴人己○○、未
　　　○○、丁○○、戊○○應共同給付貳拾陸萬玖仟貳佰陸拾肆元，視同上訴人乙
　　　○○、庚○○、酉○○應共同給付陸萬肆仟佰陸拾捌元，補償視同上訴人壬
　　　○○、辰○○、被上訴人子○○貳拾柒萬伍仟陸佰貳拾元，補償視同上訴人甲
　　　○○伍萬捌仟零壹拾貳元。
十三、綜上所述，原判決雖係依兩造意願為分割，然上訴人上訴後主張應價格補償，
　　　且八二六地號土地，分割之「己」部分，類似刀柄處面寬不足以供建築之用，
　　　兩造並提出新分割方案，原判決即屬無可維持。上訴人上訴意旨就此部分指摘
　　　原判決不當，求予廢棄改判，為有理由。爰由本院將原審此部分判決予以廢棄
　　　，改判如主文第二、三項所示。
十四、又敗訴之行為，按當時之訴訟程度為伸張或防衛權利所必要者，因該行為所生
　　　之費用，法院得酌量情形命敗訴之當事人負擔其一部，民事訴訟法第八十一條
　　　第二款定有明文。本件兩造同意分割，惟因分割方法無法達成協議，兩造於訴
　　　訟進行中所提出之分割方案及所支出之測量費等，均係為伸張或防衛權利所必
　　　要，又系爭二筆土地之共有人不同，各筆土地之訴訟費用應由兩造分別依各該
　　　筆土地共有人原應有部分比例負擔，是本院認本件訴訟費用應由兩造依主文第
　　　四項、第五項所示之比例負擔。
十五、又本件待證事實已臻明瞭，兩造其餘攻擊防禦方法及舉證，對判決之結果已不
      生影響，爰不一一詳為審酌，併此敘明。
十六、據上論結，本件上訴為有理由，依民事訴訟法第三百八十五條第一項前段、第
　　　四百五十條、第七十八條、第八十五條第一項但書、第八十一條第二款，判決
　　　如主文。
中　　　華　　　民　　　國　　九十四　　年　　　一　　　月　　　十八　　日
　　　　　　　　　　　　　　　　　　臺灣高等法院臺南分院民事第一庭
~B1審判長法官　王　　惠　　一
~B2　　　法官　林　　永　　茂
~B3　　　法官　蘇　　重　　信
右為正本係照原本作成。
如對本判決上訴，須於判決送達後廿日內向本院提出上訴狀，未表明上訴理由者，應
於上訴後廿日內，向本院提出理由書。
中　　　華　　　民　　　國　　九十四　　年　　　一　　　月　　　十八　　日
                                        法院書記官　黃　　文　　生
附表一：八二六地號土地
┌──────┬──────────┐
│共　 有　 人│持　　　　　　　　分│
├──────┼──────────┤
│癸   ○   ○│三分之一　          │
├──────┼──────────┤
│己   ○   ○│一七八０分之二一九　│
├──────┼──────────┤
│辰   ○   ○│一０六八０分之五七　│
├──────┼──────────┤
│甲   ○   ○│一０六八０分之五二０│
├──────┼──────────┤
│乙   ○   ○│九０分之五　　　　　│
├──────┼──────────┤
│庚   ○   ○│九０分之五　　　　　│
├──────┼──────────┤
│酉   ○　 ○│九０分之五　　　　　│
├──────┼──────────┤
│戊   ○   ○│一七八０分之一一三　│
├──────┼──────────┤
│丁   ○   ○│一七八０分之一一三  │
├──────┼──────────┤
│丑   ○   ○│一０六八０分之四四０│
├──────┼──────────┤
│寅   ○   ○│一０六八０分之四四一│
├──────┼──────────┤
│巳   ○   ○│一０六八０分之五四０│
├──────┼──────────┤
│卯   ○   ○│一０六八０分之一七二│
├──────┼──────────┤
│未   ○   ○│一０六八分之五０    │
└──────┴──────────┘
附表二：八四一地號土地
┌──────┬─────────┐
│共　 有　 人│持　　　　　　　分│
├──────┼─────────┤
│子   ○   ○│二０七六分之四六五│
├──────┼─────────┤
│己   ○   ○│二０００分之四三七│
├──────┼─────────┤
│丙      　○│二０００分之二七　│
├──────┼─────────┤
│壬   ○   ○│二０七六分之一　　│
├──────┼─────────┤
│辰   ○   ○│二０七六分之六五　│
├──────┼─────────┤
│甲   ○   ○│二０七六分之三五０│
├──────┼─────────┤
│乙   ○   ○│九０分之五　　　　│
├──────┼─────────┤
│庚   ○   ○│九０分之五　　　　│
├──────┼─────────┤
│酉　 ○　 ○│九０分之五　　　　│
├──────┼─────────┤
│戊   ○   ○│二０００分之一八　│
├──────┼─────────┤
│丁   ○   ○│二０００分之一八  │
├──────┼─────────┤
│未   ○   ○│二０七六分之三三０│
└──────┴─────────┘
